臺灣高等法院刑事判決
109年度上更一字第195號
上  訴  人  
即  被  告  梁哲雄





上列上訴人即被告因詐欺等案件，不服臺灣基隆地方法院107年
度訴字第464、545號，中華民國108年7月31日第一審判決（起訴
及追加起訴案號：臺灣基隆地方檢察署106年度偵字第5477、547
8、5679、5742、5908、5910、6104號、106年度少連偵字第73號
、107年度偵字第47、462、4684號；移送併案審理案號：臺灣橋
頭地方檢察署107年度偵字第1104號），提起上訴，判決後，經
最高法院發回更審，本院判決如下：
    主    文
原判決關於其附表二編號8所示三人以上共同詐欺取財罪，暨定
應執行刑部分均撤銷。
丙○○犯三人以上共同詐欺取財罪，處有期徒刑壹年壹月。
    犯罪事實
一、丙○○於民國106年4月21日已加入由華柏龍（所犯詐欺等罪，
    業經本院前審論處罪刑後，華柏龍不服提起上訴，經最高法
    院以109年度台上字第5183號駁回上訴確定）、呂冠民（所
    犯詐欺等罪，業經原審法院另案論處罪刑確定）、楊舜智、
    鄭創文、杜維穅、吳晏酩（以上4人均未據起訴）、陳睿濂
    、顏孝持、黃子恆（以上3人所犯詐欺等罪，業經原審論處
    罪刑確定）及其他真實姓名、年籍均不詳之成年人等人（無
    證明有未滿18歲之少年）所共同組成以實施詐術為手段，具
    有持續性、牟利性之有結構性詐騙集團組織（下稱本案詐騙
    集團），擔任該詐騙集團之車手，負責前往金融機構自動櫃
    員機提領該詐騙集團其他成年成員向被害人詐欺所得款項之
    工作，並約定可以獲得提領金額3%之報酬後，與華柏龍、呂
    冠民及本案詐欺集團其他成年成員共同意圖為自己不法之所
    有，基於三人以上共同詐欺取財及洗錢之犯意聯絡，先由本
    案詐欺集團其他成年成員於106年4月25日下午5時53分許，
    在不詳地點，假冒甲○○（原名乙○○）之胞兄王國勝撥打電話
    予甲○○，向甲○○佯稱其手機門號換等語，又於同年月26日上
    午11時35分許，在不詳地點，假冒王國勝撥打電話予甲○○，
    向甲○○佯稱其沒帶錢出門，欲向甲○○借款等語，致甲○○陷於
    錯誤，依該本案詐欺集團其他成年成員之指示，先於106年4
    月26日下午1時16分許、3時18分許，前往位在臺南市○○區○○
    路00號之臺灣中小企業銀行股份有限公司（下稱臺灣企銀）
    ○○分行內，以臨櫃存款之方式，先後將新臺幣（下同）8萬
    元、3萬5,000元存入至朱星禕向臺灣企銀竹科分行申請開立
    之帳號000-00000000000號帳戶（下稱臺灣企銀帳戶）內；
    又於106年4月27日中午12時45分許，在上開臺灣企銀○○分行
    內，以臨櫃存款之方式，將6萬元存入上開臺灣企銀帳戶。
    復由丙○○依呂冠民之指示，持呂冠民交付之臺灣企銀帳戶提
    款卡及提款卡密碼，先於106年4月26日下午1時23分至24分
    許，在位在新北市○○區○○街00號之全家便利商店全家○○○○店
    自動櫃員機接續提領4次款項，每次2萬元，共8萬元，得手
    後將之交付予呂冠民；又於106年4月28日凌晨零時1至2分許
    ，在位在臺北市○○區○○○路0段00巷00號之全家便利商店全家
    ○○店自動櫃員機接續提領3次，分別為2萬元、2萬元、1萬5,
    000元，共5萬5,000元，得手後將之交付予呂冠民，呂冠民
    再轉交華柏龍，而以此方式製造前開犯罪金流之斷點，致無
    從追查前揭犯罪所得之去向，而掩飾、隱匿該犯罪所得，華
    柏龍因而分得報酬1萬4,000元，呂冠民分得報酬6,750元，
    丙○○則分得報酬4,050元。嗣經甲○○發現遭騙而報警處理，
    經警方調閱相關監視器錄影畫面查核比對，因而循線查獲上
    情。
二、案經甲○○訴由基隆市警察局第四分局報請臺灣基隆地方檢察
    署檢察官追加起訴。
    理    由
壹、審理範圍：
　　原審判決後，上訴人即被告丙○○（下稱被告）對原判決聲明
    不服，並於法定期間提起全部上訴，經本院前審撤銷原判決
    ，並就被告所犯三人以上共同詐欺取財6罪仍予以論罪科刑
    ，檢察官及被告均不服提起上訴，經最高法院以109年度台
    上字第5183號判決除就前審判決關於被告想像競合犯如其附
    表二編號8所載三人以上共同詐欺取財及參與犯罪組織罪部
    分撤銷部分撤銷發回本院更審外，另駁回其他上訴（即被告
    上訴及檢察官就被告所犯前審判決附表二編號4至7、9所示
    三人以上共同詐欺取財5罪部分），是本院僅就最高法院撤
    銷發回之原判決關於其附表二編號8所示三人以上共同詐欺
    取財罪部分更為審理，合先敘明。
貳、證據能力部分：　　 
一、關於違反組織犯罪防制條例之供述證據部分：
  ㈠按組織犯罪防制條例第12條第1項中段規定：「訊問證人之筆
    錄，以在檢察官或法官面前作成，並經踐行刑事訴訟法所定
    訊問證人之程序者為限，始得採為證據。」係以立法排除被
    告以外之人於警詢或檢察事務官調查中所為之陳述，得適用
    刑事訴訟法第159條之2、第159條之3及第159條之5之規定，
    故證人於警詢時之陳述，於違反組織犯罪防制條例案件，即
    絕對不具有證據能力，自不得採為判決基礎；至於共犯被告
    於偵查中以被告身分之陳述，仍應類推適用上開規定，定其
    得否為證據（最高法院102年度台上字第3990號、107年度台
    上字第3589號判決意旨參照）；又上開組織犯罪防制條例第
    12條第1項中段規定，係以犯罪組織成員犯該條例之罪者，
    始足與焉，至於所犯該條例以外之罪，被告以外之人所為之
    陳述，自仍應依刑事訴訟法相關規定，定其得否為證據（最
    高法院103年度台上字第2915號判決意旨參照）。而上開組
    織犯罪防制條例第12條第1項規定，係排除一般證人於警詢
    陳述之證據能力之特別規定，然被告於警詢之陳述，對被告
    本身而言，則不在排除之列（最高法院102年度台上字第265
    3號判決意旨參照）。
  ㈡證人即告訴人甲○○、證人即共同被告華柏龍、呂冠民於警詢
    時之陳述，屬被告以外之人於審判外之陳述，依上規定及說
    明，於被告所涉違反組織犯罪防制條例之參與犯罪組織犯行
    部分，絕對不具證據能力，不得採為判決基礎（然就被告所
    犯三人以上共同犯詐欺取財及洗錢等罪名，則不受此限制，
    特予說明）。
  ㈢至被告於警詢時之陳述，對於被告自己而言，則屬被告之供
    述，為法定證據方法之一，自不在組織犯罪防制條例第12條
    第1項規定之排除之列，除有不得作為證據之例外，仍可在
    有其他補強證據之情況下，作為證明被告自己犯罪之證據。
二、次按被告於第二審經合法傳喚無正當之理由不到庭者，得不
    待其陳述，逕行判決，刑事訴訟法第371條定有明文，此係
    因被告已於第一審程序到庭陳述，並針對事實及法律為辯論
    ，應認已相當程度保障被告到庭行使訴訟權，如被告於第二
    審經合法傳喚無正當之理由不到庭，為避免訴訟程序延宕，
    期能符合訴訟經濟之要求，並兼顧被告訴訟權之保障，除被
    告於上訴書狀內已為與第一審不同之陳述外，應解為被告係
    放棄在第二審程序中為與第一審相異之主張，而默示同意於
    第二審程序中，逕引用其在第一審所為相同之事實及法律主
    張。從而，針對被告以外之人於審判外之陳述，倘被告於第
    一審程序中已依刑事訴訟法第159條之5規定，為同意或經認
    定為默示同意作為證據，嗣被告於第二審經合法傳喚不到庭
    ，並經法院依法逕行判決，揆諸前揭說明，自應認被告於第
    二審程序中，就前開審判外之陳述，仍採取與第一審相同之
    同意或默示同意。又按被告以外之人於審判外之陳述，雖不
    符刑事訴訟法第159條之1至第159條之4之規定，然經當事人
    於審判程序同意作為證據，法院審酌該言詞陳述或書面陳述
    作成時之情況，認為適當者，亦得為證據；當事人、代理人
    或辯護人於法院調查證據時，知有刑事訴訟法第159條第1項
    不得為證據之情形，而未於言詞辯論終結前聲明異議者，視
    為有前項之同意，刑事訴訟法第159條之5定有明文。查，本
    判決下列認定事實所引用之被告以外之人於審判外所為之供
    述證據資料（包含人證與文書等證據），並無證據證明係公
    務員違背法定程序所取得；而檢察官對本院審判程序期日提
    示之卷證，均不爭執其證據能力（見本院卷第72至73頁），
    且迄至言詞辯論終結前亦未再聲明異議，而被告對原審準備
    程序期日及前審準備程序期日提示之卷證，均同意或不爭執
    其等證據能力（見原審545卷第109頁；本院前審卷第273至2
    74、279至280頁），且迄至言詞辯論終結前亦未再聲明異議
    ，復於上訴理由狀內僅爭執量刑之輕重，再於本院審判時經
    合法傳喚無正當理由未到庭，而未對其餘證據能力聲明異議
    ，經本院審酌本案證據資料作成時之情況，核無違法取證或
    其他瑕疵，證明力亦無明顯過低之情形，認為以之作為證據
    為適當，依刑事訴訟法第159條之5規定，自均得作為證據。
    　
三、至於非供述證據部分，檢察官於本院審判程序期日不爭執其
    等證據能力，被告於原審亦不爭執其等證據能力（見原審54
    5卷第109頁；本院前審卷第274至279頁），復均查無違反法
    定程序取得或其他不得作為證據之情形，且經本院於審理期
    日提示予檢察官而為合法調查，應認均有證據能力。
參、實體部分：
一、認定犯罪事實所依憑之證據及理由：   
  ㈠上開犯罪事實，業據被告於警詢、偵查、原審及本院前審審
    理時均坦承不諱（見少連偵41卷第2頁反面；少連偵73卷第1
    4頁反面至15頁反面、73頁；偵47卷第14頁反面至16頁；偵5
    478卷第128頁；偵5679卷第14頁反面至15頁反面；偵5908卷
    第14頁反面至15頁反面；偵5910卷第14頁反面至15頁；原審
    464卷一第390頁；原審545卷第108頁；本院前審卷第261至2
    68、429至435頁），核與證人即告訴人甲○○於警詢時指訴情
    節相符（見偵47卷第25至26頁），復經證人即共同被告華柏
    龍、證人吳晏酩於警詢時之證述、證人即共同被告呂冠民於
    警詢、偵查及原審審理中之證述、證人鄭創文於偵查中之證
    述（見少連偵41卷第17頁正反面、25頁正反面；少連偵73卷
    第4頁反面至5、11至12、21至23、73頁；偵47卷第4頁反面
    至7、11頁至12頁反面；偵4684卷第5至7頁；偵5478卷第73
    頁反面至74頁反面、128、134至135頁；偵5679卷第3頁反面
    至4頁反面；偵5908卷第4頁反面至5頁反面；原審545卷第10
    8頁），並有監視器錄影檔案畫面翻拍照片、臺灣中小企業
    銀行存款憑條及臺灣企銀竹科分行106年5月10日106竹科字
    第0000號函及其檢附客戶基本資料、臺灣企銀新一代端末系
    統螢幕印表等件在卷可稽（偵47號卷第18至21、30頁正反面
    ；偵5910卷第25至27頁），足認被告前開任意性自白核與事
    實相符，應堪採信。
　㈡按共同正犯之意思聯絡，不限於事前有所協議，其於行為當
    時，基於相互之認識，以共同犯罪之意思參與者，亦無礙於
    共同正犯之成立；又按共同正犯之成立，祇須具有犯意之聯
    絡及行為之分擔，既不問犯罪動機起於何人，亦不必每一階
    段犯行，均須參與，若共同實施犯罪行為之人，在共同意思
    範圍內，各自分擔犯罪行為之一部，相互利用他人之行為，
    以達其犯罪之目的，其成立不以全體均參與實施犯罪構成要
    件之行為為要件；參與犯罪構成要件之行為者，固為共同正
    犯；以自己共同犯罪之意思，參與犯罪構成要件以外之行為
    ，或以自己共同犯罪之意思，事前同謀，而由其中一部分人
    實行犯罪之行為者，亦均應認為共同正犯，使之對於全部行
    為所發生之結果，負其責任；另共同正犯之意思聯絡，原不
    以數人間直接發生者為限，若有間接之聯絡者，亦包括在內
    （最高法院73年台上字第1886號判例、92年度台上字第2824
    號判決意旨、77年台上字第2135號判例參照）。復參以目前
    遭破獲之電話詐騙集團之運作模式，係先以詐騙集團收集人
    頭通訊門號或預付卡之門號及金融機構帳戶，以供該集團彼
    此通聯、對被害人施以詐術、接受被害人匯入受騙款項及將
    贓款為多層次轉帳之使用，並避免遭檢警調機關追蹤查緝，
    再由該集團成員以虛偽之情節詐騙被害人，於被害人因誤信
    受騙而將款項匯入指定帳戶或交付後，除承襲先前詐騙情節
    繼續以延伸之虛偽事實詐騙該被害人使該被害人能再匯入、
    交付更多款項外，並為避免被害人發覺受騙報警，多於確認
    被害人已依指示匯款或提領現金後，即迅速指派集團成員以
    臨櫃提款或自動櫃員機領款等方式將詐得贓款即刻提領殆盡
    ；此外，為避免因於收集人頭帳戶或於臨櫃提領詐得贓款，
    或親往收取款項時，遭檢警調查獲該集團，多係由集團底層
    成員出面從事該等高風險之臨櫃提款、收取款項（即「車手
    」）、把風之工作，其餘成員則負責管理帳務或擔任居間聯
    絡之後勤人員，然不論擔任車手工作而負責提領款項、取走
    贓款再交與詐欺集團上游之行為，均為詐欺集團犯罪計畫不
    可或缺之重要環節。經查：
　　⒈本件係由本案詐欺集團其他成年成員於106年4月25日下午5
      時53分許，在不詳地點，假冒告訴人之胞兄王國勝撥打電
      話予告訴人，向告訴人佯稱其手機門號換等語，又於同年
      月26日上午11時35分許，在不詳地點，假冒王國勝撥打電
      話予告訴人，向告訴人佯稱其沒帶錢出門，欲向告訴人借
      款等語，致告訴人陷於錯誤，依該本案詐欺集團其他成年
      成員之指示，先於106年4月26日下午1時16分許、3時18分
      許，將8萬元、3萬5,000元存入上開臺灣企銀帳戶內；又
      於106年4月27日中午12時45分許，將6萬元存入上開臺灣
      企銀帳戶，足認至少有1名以上之詐欺集團成年成員對告
      訴人施以詐術，且參與本案對告訴人施以詐術而詐取款項
      之人，除被告外，至少尚有華柏龍、呂冠民及其等所屬詐
      欺集團其他成年成員，且被告對於參與詐欺犯行之成員含
      其自身己達三人以上之事實，已有所認識，可堪認定。
　　⒉又依一般詐欺集團之運作模式，參照前述刑法共同正犯之
　　　規範架構，雖無證據證明被告直接對告訴人施用詐術，然
      其可得預見代他人領取款項，有為詐欺集團成員取得詐欺
      款項以躲避查緝之可能，竟仍決意依呂冠民之指示前往提
      領詐欺犯罪所得，使本案詐欺集團其他成年成員得以順利
      完成詐欺取財之行為，足徵其係基於自己犯罪之意思參與
      該詐欺集團之分工，而與華柏龍、呂冠民及其等所屬詐欺
      集團其他成年成員間互有犯意之聯絡及行為之分擔，縱被
      告僅與呂冠民有直接之犯意聯絡，並未與華柏龍及其所屬
      詐欺集團其他成年成員間有直接之犯意聯絡，揆諸上揭說
      明，仍無礙於被告與華柏龍及其所屬詐欺集團其他成年成
      員間形成犯意聯絡，並應就其所參與犯行所生之全部犯罪
      結果共同負責。
　㈢按洗錢防制法業於105年12月28日修正公布，並於106年6月28
    日生效施行（下稱新法）。修正前該法（下稱舊法）將洗錢
    行為區分為將自己犯罪所得加以漂白之「為自己洗錢」及明
    知是非法資金，卻仍為犯罪行為人漂白黑錢之為他人洗錢」
    兩種犯罪態樣，且依其不同之犯罪態樣，分別規定不同之法
    定刑度。惟洗錢犯罪本質在於影響合法資本市場並阻撓偵查
    ，不因為自己或為他人洗錢而有差異，且洗錢之行為包含處
    置（即將犯罪所得直接予以處理）、多層化（即為使偵查機
    關難以追查金流狀況，以迂迴層轉、化整為零之多層化包裝
    方式，掩飾或隱匿特定犯罪所得）及整合（即收受、持有或
    使用他人犯罪所得，使該犯罪所得披上合法之外衣，回歸正
    常金融體系）等各階段行為，其模式不祇一端，上開為自己
    或為他人洗錢之二分法，不僅無助於洗錢之追訴，且徒增實
    務事實認定及論罪科刑之困擾。故而為澈底打擊洗錢犯罪，
    新法乃依照國際防制洗錢金融行動工作組織（Financial Ac
    tion Task Force，下稱FATF）40項建議之第3項建議，並參
    採聯合國禁止非法販運麻醉藥品和精神藥物公約及聯合國打
    擊跨國有組織犯罪公約之洗錢行為定義，將洗錢行為之處置
    、多層化及整合等各階段，全部納為洗錢行為，而於新法第
    2條規定：「本法所稱洗錢，指下列行為：一、意圖掩飾或
    隱匿特定犯罪所得來源，或使他人逃避刑事追訴，而移轉或
    變更特定犯罪所得。二、掩飾或隱匿特定犯罪所得之本質、
    來源、去向、所在、所有權、處分權或其他權益者。三、收
    受、持有或使用他人之特定犯罪所得。」以求與國際規範接
    軌。又因舊法第3 條所規範洗錢犯罪之前置犯罪門檻，除該
    條所列舉特定嚴重危害社會治安及經濟秩序之犯罪暨部分犯
    罪如刑法業務侵占等罪犯罪所得金額須在5百萬元以上者外
    ，限定於法定最輕本刑為5年以上有期徒刑以上刑之「重大
    犯罪」，是洗錢行為必須以犯上述之罪所得財物或財產上利
    益為犯罪客體，始成立洗錢罪，過度限縮洗錢犯罪成立之可
    能，亦模糊前置犯罪僅在對於不法金流進行不法原因之聯結
    而已，造成洗錢犯罪成立門檻過高，洗錢犯罪難以追訴。故
    新法參考FATF建議，就其中採取門檻式規範者，明定為最輕
    本刑為六個月以上有期徒刑之罪，並將「重大犯罪」之用語
    ，修正為「特定犯罪」；另增列未為最輕本刑為六個月以上
    有期徒刑之罪所涵括之違反商標法等罪，且刪除有關犯罪所
    得金額須在5百萬元以上者，始得列入前置犯罪之限制規定
    ，以提高洗錢犯罪追訴之可能性。從而新法第14條第1項所
    規範之一般洗錢罪，必須有第3條規定之前置特定犯罪作為
    聯結，始能成立。然洗錢犯罪之偵辦在具體個案中經常祇見
    可疑金流，未必瞭解可疑金流所由來之犯罪行為，倘所有之
    洗錢犯罪皆須可疑金流所由來之犯罪行為已經判決有罪確定
    ，始得進一步偵辦處罰，則對於欠缺積極事證足以認定確有
    前置犯罪，卻已明顯違反洗錢防制規定之可疑金流，即無法
    處理。故而新法乃參考澳洲刑法立法例，增訂特殊洗錢罪，
    於第15條第1項規定：「收受、持有或使用之財物或財產上
    利益，有下列情形之一，而無合理來源且與收入顯不相當者
    ，處六月以上五年以下有期徒刑，得併科新臺幣五百萬元以
    下罰金：一、冒名或以假名向金融機構申請開立帳戶。二、
    以不正方法取得他人向金融機構申請開立之帳戶。三、規避
    第七條至第十條所定洗錢防制程序。」從而特殊洗錢罪之成
    立，不以查有前置犯罪之情形為要件，但必須其收受、持有
    或使用之財物或財產上利益，無合理來源並與收入顯不相當
    ，且其財物或財產上利益之取得必須符合上開列舉之三種類
    型者為限。易言之，第15條之特殊洗錢罪，係在無法證明前
    置犯罪之特定不法所得，而未能依第14條之一般洗錢罪論處
    時，始予適用。倘能證明人頭帳戶內之資金係前置之特定犯
    罪所得，即應逕以一般洗錢罪論處，自無適用特殊洗錢罪之
    餘地。例如詐欺集團向被害人施用詐術後，為隱匿其詐欺所
    得財物之去向，而令被害人將其款項轉入該集團所持有、使
    用之人頭帳戶，並由該集團所屬之車手前往提領詐欺所得款
    項得逞，檢察官如能證明該帳戶內之資金係本案詐欺之特定
    犯罪所得，即已該當於新法第14條第1項之一般洗錢罪；至
    若無法將人頭帳戶內可疑資金與本案詐欺犯罪聯結，而不該
    當第2條洗錢行為之要件，當無從依第14條第1項之一般洗錢
    罪論處，僅能論以第15條第1項之特殊洗錢罪。另過去實務
    認為，行為人對犯特定犯罪所得之財物或利益作直接使用或
    消費之處分行為，或僅將自己犯罪所得財物交予其他共同正
    犯，祇屬犯罪後處分贓物之行為，非本條例所規範之洗錢行
    為，惟依新法規定，倘行為人意圖掩飾或隱匿特定犯罪所得
    來源，而將特定犯罪所得直接消費處分，甚或交予其他共同
    正犯，而由共同正犯以虛假交易外觀掩飾不法金流移動，即
    難認單純犯罪後處分贓物之行為，應仍構成新法第2條第1或
    2款之洗錢行為（最高法院108年度台上字第1744號判決意旨
    參照）。本案被告所參與之三人以上共同對告訴人犯詐欺取
    財罪，為洗錢防制法第3條第1款所稱之特定犯罪，觀其犯罪
    手法，係先由真實姓名、年籍均不詳，佯稱告訴人胞兄王國
    勝之本案詐騙集團其他成年成員對告訴人施以詐術，且指定
    告訴人將詐騙所得之款項匯入上開臺灣企銀帳戶，旋由呂冠
    民通知被告提領，再收受款項轉交華柏龍，其等藉此迂迴層
    轉之方式取得犯罪所得，目的顯在製造金流斷點，使偵查機
    關難以有效追查，以達隱匿犯罪所得之去向。而被告為具備
    通常智識程度及一般社會生活通常經驗之成年人，對於上情
    應可預見，竟仍執意參與，分擔實行上開行為，是其與華柏
    龍、呂冠民及其等所屬詐騙集團其他成年成員間，有隱匿特
    定犯罪所得去向之洗錢犯罪聯絡及行為分擔之故意，亦屬明
    確。
　㈣綜上所述，本件事證明確，被告犯行洵堪認定，應予依法論
    科。
二、論罪：　
  ㈠查被告為本案犯行之行為時，106年4月21日修正施行之組織
    犯罪防制條例第2條第1項規定：「本條例所稱犯罪組織，指
    3人以上，以實施強暴、脅迫、詐欺、恐嚇為手段或最重本
    刑逾5年有期徒刑之罪，所組成具有持續性及牟利性之有結
    構性組織」，嗣該條項於107年1月3日修正，同年月5日施行
    ，修正後則規定為：「本條例所稱犯罪組織，指3人以上，
    以實施強暴、脅迫、詐欺、恐嚇為手段或最重本刑逾5年有
    期徒刑之罪，所組成具有持續性『或』牟利性之有結構性組織
    」，故修正後之規定將犯罪組織之定義修正為僅須具有「持
    續性」或「牟利性」其中一要件即可，經比較新舊法結果，
    修正後之規定自非較有利於被告丙○○，依刑法第2條第1項前
    段規定，自應適用上揭修正前之組織犯罪防制條例第2條第1
    項規定。
  ㈡查被告為本案犯行之行為時，已加入本案詐欺集團，擔任車
    手之工作，由本案詐騙集團其他成年成員先以前開方式詐騙
    告訴人而取得款項，而被告為上開詐騙集團之一員，且本案
    詐騙集團為藉由招募集團成員，以不同話務人員之角色分工
    持續撥打電話搭配話術作為實施詐術之手段，向告訴人行騙
    ，以獲取金錢或其他物質利益而一致行動之集團，自須投入
    相當之時間與資金等成本，而非隨意組成立即實施犯罪，則
    由本案詐騙集團之內部分工結構、成員組織等，堪認本案詐
    欺集團係透過縝密之計畫與分工，成員彼此間相互配合，由
    多數人組成而於一定期間內持續以實施詐欺為手段牟利，並
    具有完善結構之組織，自屬前開修正前組織犯罪防制條例第
    2條所稱3人以上，以實施詐術為手段，所組成具有持續性、
    牟利性之有結構性組織，應堪認定。
  ㈢核被告所為，係犯修正前組織犯罪防制條例第3條第1項後段
    之參與犯罪組織罪、洗錢防制法第14條第1項之一般洗錢罪
    及刑法第339條之4第1項第2款之三人以上共同詐欺取財罪。
  ㈣被告與華柏龍、呂冠民及其等所屬詐欺集團其他成年成員間就上開犯行，分別有犯意聯絡及行為分擔，應皆論以共同正犯。
  ㈤被告、華柏龍、呂冠民及其等所屬詐欺集團其他成年成員係
    於密切接近之時間，先後詐騙告訴人，致告訴人陷於錯誤，
    而依指示3次匯入款項至上開臺灣企銀帳戶內，被告並於106
    年4月26日、28日分7次提領告訴人匯入上開臺灣企銀帳戶內
    款項之行為，侵害同一之法益，各行為之獨立性極為薄弱，
    依一般社會健全觀念，在時間差距上，難以強行分開，在刑
    法評價上，視為數個舉動之接續施行，合為包括之一行為予
    以評價，屬接續犯，僅論以一罪。
  ㈥按組織犯罪防制條例係藉由防制組織型態之犯罪活動為手段
    ，以達成維護社會秩序、保障人民權益之目的，乃於該條例
    第3條第1項前段與後段，分別對於「發起、主持、操縱、指
    揮」及「參與」犯罪組織者，依其情節不同而為處遇，行為
    人雖有其中一行為（如參與），不問其有否實施各該手段（
    如詐欺）之罪，均成立本罪。然在未經自首或有其他積極事
    實，足以證明其確已脫離或解散該組織之前，其違法行為，
    仍繼續存在，即為行為之繼續，而屬單純一罪，至行為終了
    時，仍論為一罪。又刑法上一行為而觸犯數罪名之想像競合
    犯存在之目的，在於避免對於同一不法要素予以過度評價。
    自然意義之數行為，得否評價為法律概念之一行為，應就客
    觀構成要件行為之重合情形、主觀意思活動之內容、所侵害
    之法益與行為間之關連性等要素，視個案情節依社會通念加
    以判斷。刑法刪除牽連犯之規定後，原認屬方法目的或原因
    結果，得評價為牽連犯之二犯罪行為間，如具有局部之同一
    性，或其行為著手實行階段可認為同一者，得認與一行為觸
    犯數罪名之要件相侔，依想像競合犯論擬。倘其實行之二行
    為，無局部之重疊，行為著手實行階段亦有明顯區隔，依社
    會通念難認屬同一行為者，應予分論併罰。因而，行為人以
    一參與詐欺犯罪組織，並分工加重詐欺行為，同時觸犯參與
    犯罪組織罪及加重詐欺取財罪，雖其參與犯罪組織之時、地
    與加重詐欺取財之時、地，在自然意義上非完全一致，然二
    者仍有部分合致，且犯罪目的單一，依一般社會通念，認應
    評價為一罪方符合刑罰公平原則，應屬想像競合犯，如予數
    罪併罰，反有過度評價之疑，實與人民法律感情不相契合。
    再按罪責原則之含義有二，一為無責任即無刑罰原則（刑法
    第12條第1項規定：行為非出於故意或過失者不罰，即寓此
    旨）；另者為自己責任原則，即行為人祇就自己之行為負責
    ，不能因他人之違法行為而負擔刑責。前者其主要內涵並有
    罪刑相當原則，即刑罰對人身自由之限制與所欲維護之法益
    ，須合乎比例原則。不唯立法上，法定刑之高低應與行為人
    所生之危害、行為人責任之輕重相符；在刑事審判上既在實
    現刑罰權之分配正義，自亦應罪刑相當，罰當其罪。是基於
    無責任即無刑罰原則，責任之評價與法益之維護息息相關，
    對同一法益侵害為雙重評價，為過度評價；對法益之侵害未
    予評價，則評價不足，均為所禁。刑罰要求適度之評價，俾
    對法益之侵害為正當之維護。因此，加重詐欺罪係侵害個人
    財產法益之犯罪，其罪數計算，以被害人數、被害次數之多
    寡，決定其犯罪之罪數；核與參與犯罪組織罪之侵害社會法
    益，因應以行為人所侵害之社會全體利益為準據，認定係成
    立一個犯罪行為，有所不同。是以倘若行為人於參與犯罪組
    織之繼續中，先後加重詐欺數人財物，因行為人僅為一參與
    組織行為，侵害一社會法益，應僅就首次犯行論以參與犯罪
    組織罪及加重詐欺罪之想像競合犯，而其後之犯行，乃為其
    參與組織之繼續行為，為避免重複評價，當無從將一參與犯
    罪組織行為割裂再另論一參與犯罪組織罪，而與其後所犯加
    重詐欺罪從一重論處之餘地（最高法院107年度台上字第106
    6號判決意旨參照）。 經查，被告於為本案犯行時，已加入
    本案詐欺集團，擔任車手之工作，而該集團內部分工，先由
    本案詐欺集團其他成年成員以上開方式詐騙告訴人，再由被
    告領取提款卡後至自動櫃員機提領詐得款項，再將詐得款項
    轉交共犯呂冠民，由其轉交回共犯華柏龍，被告共同對告訴
    人實施詐騙，此亦為被告參與犯罪組織後之首次詐欺犯行，
    揆諸前揭說明，被告上開所犯參與犯罪組織罪與三人以上共
    同詐欺取財、洗錢等行為間分別具局部同一性，且被告參與
    犯罪組織，以達不法取得告訴人財物之單一犯罪目的，即形
    式上獨立之行為，彼此之間具有全部或一部不可割之一致性
    或事理上之關聯性，且依一般社會通念，認應評價為一行為
    ，自應適用想像競合犯之規定論以一罪，是被告所為，係以
    一行為觸犯組織犯罪防制條例第3條第1項後段之參與犯罪組
    織罪、刑法第339條之4第1項第2款之三人以上共同詐欺取財
    罪及洗錢防制法第14條第1項之一般洗錢罪，為想像競合犯
    ，應依刑法第55條前段之規定，從一重之三人以上共同犯詐
    欺取財罪處斷。　
　㈦檢察官雖僅就被告三人以上共同詐欺取財部分之犯行提起公
    訴，然檢察官就犯罪事實一部起訴者，其效力及於全部，本
    件被告前揭參與組織及洗錢部分之事實，與前揭論罪科刑之
    被告三人以上共同詐欺取財部分，具有想像競合犯之裁判上
    一罪之關係，而為起訴效力所及，並經本院前審告知被告涉
    犯前開參與組織罪名後，予以檢察官及被告辯論（見本院前
    審卷第420頁），復經本院於審判期日當庭諭知被告亦涉犯
    洗錢最名後，予以檢察官辯論（見本院卷第71至72頁），本
    院自應併予審理。　
　㈧按想像競合犯之處斷刑，本質上係「刑之合併」，其所謂從
    一重處斷，乃將想像競合犯組成之評價上數罪，合併為科刑
    一罪，其所對應之刑罰，亦合併其評價上數罪之數法定刑，
    而為一個處斷刑。易言之，想像競合犯侵害數法益者皆成立
    犯罪，論罪時必須輕、重罪併舉論述，同時宣告所犯各罪名
    ，包括各罪有無加重、減免其刑之情形，亦應說明論列，量
    刑時併衡酌輕罪部分量刑事由，評價始為充足，然後依刑法
    第55條前段規定「從一重處斷」，非謂對於其餘各罪可置而
    不論。因此，法院決定處斷刑時，雖以其中最重罪名之法定
    刑，做為裁量之準據，惟於裁量其輕重時，仍應將輕罪合併
    評價在內（最高法院108年度台上字第4405號、第3563號判
    決意旨參照）。次按組織犯罪條例第8條第1項規定：「犯（
    組織犯罪條例）第三條之罪自首，並自動解散或脫離其所屬
    之犯罪組織者，減輕或免除其刑；因其提供資料，而查獲該
    犯罪組織者，亦同；偵查及審判中均自白者，減輕其刑」。
    又按洗錢防制法第16條第2項規定：「犯（洗錢防制法）前2
    條之罪，在偵查或審判中自白者，減輕其刑」。據前所述，
    被告於警詢、偵查、原審及本院前審審理時，就其加入本案
    詐欺集團犯罪組織經過、在組織內角色分工及本案洗錢等客
    觀事實均詳實供述，應認被告對本案參與犯罪組織及洗錢等
    主要構成要件事實有所自白，原應就其所犯參與犯罪組織罪
    及一般洗錢罪，依上開規定減輕其刑，惟依前揭罪數說明，
    被告就上開犯行係從一重論處三人以上共同詐欺取財罪，被
    告所犯參與犯罪組織罪及洗錢罪均屬想像競合犯其中之輕罪
    ，依上開說明，僅由本院於後述依刑法第57條量刑時一併衡
    酌該部分減輕其刑事由，附此說明。　　
三、撤銷改判之理由：
　㈠原審認被告上開犯行事證明確，予以論罪科刑，固非無見。
    惟查：⒈共同被告華柏龍亦有共同參與本案犯行，原判決未
    予認定，事實認定顯有違誤，且被告因此未與共同被告華柏
    龍論以共同正犯，同有未合；⒉被告就本案所犯，亦成立修
    正前組織犯罪防制條例第3條第1項後段之參與犯罪組織罪及
    洗錢防制法第14條第1項之一般洗錢罪，並與已起訴之刑法
    第339條之4第1項第2款之三人以上共同詐欺取財罪部分有裁
    判上一罪關係，已如前述，原判決漏論被告亦成立修正前組
    織犯罪防制條例第3條第1項後段之參與犯罪組織罪及洗錢防
    制法第14條第1項之洗錢罪，亦有違誤；⒊又按刑法第339 條
    之2第1項之以不正方法由自動付款設備取得他人之物罪，所
    謂「不正方法」，係泛指一切不正當之方法，並不以施用詐
    術為限，如以強暴、脅迫、詐欺、竊盜或侵占等方式取得他
    人之提款卡及密碼，再冒充本人由自動提款設備取得他人之
    物，或以偽造他人之提款卡由自動付款設備取得他人之物等
    ，均屬之（最高法院108年度台上字第2123號判決意旨參照
    ）。因此，非以前揭不正方法由自動付款設備取得他人之物
    ，即無由構成上開罪名。本件被告提領詐欺所得款項所使用
    之臺灣企銀帳戶，經查並無證據證明係上揭詐欺集團以強暴
    、脅迫、詐欺等不正方法所取得，自不得遽以該罪名對被告
    相繩，公訴意旨亦未論及被告另涉有此部分犯行，而原審雖
    認被告涉有此部分犯行，然並未於原判決事實欄中記載上揭
    詐欺集團係以何種不正方法取得上開帳戶資料，進而持以非
    法由自動付款設備取得財物，亦未詳述其所憑相關證據及理
    由，於法自有未合；⒋被告提起本件上訴後，已與告訴人以1
    7萬5,000元達成和解，並按期賠償告訴人款項，量刑基礎已
    有改變。被告提起上訴，指摘原判決關於本案犯行部分量刑
    過重，尚非全無理由，且原判決關於其附表二編號8部分亦
    有上開⒈至⒊可議之處，即屬無可維持，自應由本院將原判決
    關於其附表二編號8部分（含罪刑及沒收）及定應執行刑部
    分予以撤銷改判。
  ㈡爰以行為人責任為基礎，審酌被告正值青壯之年，不思以正
    途賺取錢財，明知現今社會詐欺集團橫行，其等恣意詐欺行
    為往往對於被害人之財產及社會秩序產生重大侵害，竟貪圖
    不法利益，與詐騙集團合流，造成本案告訴人財產損失，對
    於社會秩序危害重大，所為應予非難；又被告在本案係依共
    同被告呂冠民之指示，負責操作自動櫃員機提領詐欺款項後
    ，依指示交回共同被告呂冠民，並非犯罪主導者，但其配合
    共同被告呂冠民之指示，共同遂行詐騙他人財物之犯行，所
    為應予非難，惟被告始終坦承犯行，並已與告訴人達成和解
    ，按期賠償告訴人之損失等情，業據被告於本院前審審理中
    所自承（見本院前審卷第261、441頁），並有本院和解筆錄
    、匯款單據翻拍照片及公務電話查詢紀錄表等件附卷可參（
    見本院前審卷第251至252頁；本院卷第65頁；最高法院卷第
    123至127頁），足見其尚知盡力彌補其所造成之損害，態度
    尚稱良好，兼衡其素行、犯罪之動機、目的、手段、智識程
    度為高職畢業、從事運輸業、未婚無子女之生活狀況（見本
    院前審卷第441頁）等一切情狀，量處如主文第2項所示之刑
    ，以資儆懲。
  ㈢強制工作與否之說明：
    ⒈按刑法第55條想像競合犯之規定，既列在刑法總則編第七
      章「數罪併罰」內，且法文稱「一行為而觸犯數罪名」，
      則依體系及文義解釋，可知行為人所犯數罪係成立實質競
      合，自應對行為人所犯各罪，均予評價，始屬適當。此與
      法規競合僅選擇其中最適宜之罪名，為實質上一罪，明顯
      有別。換言之，想像競合犯本質上為數罪，各罪所規定之
      刑罰、沒收及保安處分等相關法律效果，自應一併適用，
      否則將導致成立數罪之想像競合與成立一罪之法規競合，
      二者法律效果無分軒輊之失衡情形。而想像競合犯係一行
      為觸犯數罪名，為避免對同一行為過度及重複評價，但參
      刑法第55條前段規定「從一重處斷」，以及刑法第33條、
      第35條僅就刑罰主刑定有輕重比較標準，因此上揭「從一
      重處斷」，僅限於「主刑」，亦即法院應於較重罪名之法
      定刑度內，量處適當刑罰，至於輕罪罪名所規定之沒收及
      保安處分，因非屬「主刑」，故與刑法第55條從一重處斷
      之規定無關，自得一併宣告，準此，行為人以一行為觸犯
      組織犯罪防制條例第3條第1項後段參與犯罪組織罪及刑法
      第339條之4第1項第2款加重詐欺取財罪，於從一重之加重
      詐欺取財罪處斷而為科刑時，因所犯輕罪（參與犯罪組織
      罪）之刑罰以外之法律效果，即組織犯罪防制條例第3條
      第3項強制工作之規定，未被重罪所吸收，仍應一併適用
      。但修正前組織犯罪防制條例，對發起、主持、操縱、指
      揮或參與集團性、常習性及脅迫性或暴力性犯罪組織者，
      應於刑後強制工作之規定，經司法院釋字第528號解釋尚
      不違憲，嗣該條例第2條第1項所稱之犯罪組織二次修正，
      惟同條第3項仍規定「應於刑之執行前，令入勞動場所，
      強制工作，其期間為3年」，未依個案情節區分行為人是
      否具有反社會的危險性及受教化矯治的必要性，一律宣付
      刑前強制工作3年。然衡該條例規定之強制工作，性質上
      原係對於有犯罪習慣，或因遊蕩、懶惰成習而犯罪者，所
      為之處置，修正後該條例既已排除常習性要件，從而，本
      於法律合憲性解釋原則，依司法院釋字第471號關於行為
      人有無預防矯治其社會危險性之必要，及比例原則等與解
      釋意旨不相衝突之解釋方法，為目的性限縮，對犯該條例
      第3條第1項之參與犯罪組織罪者，視其行為之嚴重性、表
      現之危險性、對於未來行為之期待性，以及所採措施與預
      防矯治目的所需程度，於有預防矯治其社會危險性之必要
      ，且符合比例原則之範圍內，由法院依該條例第3條第3項
      規定，一併宣告刑前強制工作（最高法院108年度台上大
      字第2306號裁定意旨參照）。
    ⒉被告就本案所為，同時犯刑法第339條之4第1項第2款三人
      以上共同詐欺取財罪、洗錢防制法第14條第1項之一般洗
      錢罪及組織犯罪防制條例第3條第1項後段之參與犯罪組織
      罪，應依刑法第55條前段規定，從一重即刑法第339條之4
      第1項第2款之三人以上共同犯詐欺取財罪處斷一節，業經
      論述如上。然就組織犯罪防制條例第3條第3項強制工作之
      規定，揆之前揭意旨仍有適用，但尚須綜合判斷一切因素
      考量是否宣告刑前強制工作，先予敘明。本院審酌被告乃
      高職畢業，且前無任何犯罪紀錄等情，有本院被告前案紀
      錄表存卷可稽，其應係一時失慮而為本案犯行，難謂其有
      何行為已達嚴重偏差、懶惰成習之程度，又其僅係詐騙集
      團之下游成員，負責收取款項轉交上游之工作，並非居於
      犯罪組織之主導地位，且其本件獲利金額尚非鉅額，經此
      一偵查、審理、科刑及日後執行程序後，應能知所警惕、
      不再重拾參與犯罪組織之犯行，復遍查現有卷證資料，並
      無其行為嚴重性、表現危險性過高之積極證明，故依比例
      原則，認無一併宣告強制工作之餘地，附予指明。
　㈣沒收：
　　⒈按犯罪所得，屬於犯罪行為人者，沒收之；於全部或一部
      不能沒收或不宜執行沒收時，追徵其價額；又犯罪所得已
      實際合法發還被害人者，不予宣告沒收或追徵，刑法第38
      條之1第1項前段、第3項、第5項分別定有明文。查本案被
      告於案發前因犯本案犯行，而自本案詐騙集團所獲得之犯
      罪所得為4,050元，雖未扣案，惟被告已與與告訴人達成
      和解，並已陸續依和解條件賠償告訴人達12萬5,000元，
      已超出其之犯罪所得，應認被告已將犯罪所得發還予被害
      人，爰依刑法第38條之1第5項之規定，不予宣告沒收或追
      徵。
    ⒉次按犯洗錢防制法第14條之罪，其所移轉、變更、掩飾、
      隱匿、收受、取得、持有、使用之財物或財產上利益，沒
      收之；犯第15條之罪，其所收受、持有、使用之財物或財
      產上利益，亦同，洗錢防制法第18條第1 項定有明文。惟
      因洗錢行為之標的是否限於行為人者始得宣告沒收，法無
      明文，是倘法條未規定「不問屬於犯罪行為人與否均沒收
      」時，自仍以屬於被告所有者為限，始應予沒收。本件被
      告已將告訴人存入臺灣企銀帳戶之款項提領後，再轉交共
      同被告呂冠民，業經本院認定如前述，足見此部分款項非
      屬於被告所有，被告亦無事實上之管領處分權限，參酌上
      開所述，除前述被告分得之報酬外，無從就告訴人存入臺
      灣企銀帳戶之款項，依洗錢防制法第18條第1項或刑法第3
      8條之1第1項前段規定對被告宣告沒收。
四、本案110年1月20日審判程序傳票，分別於109年12月30日送
    達至被告向最高法院呈報之其位在新北市○○區○○街00號0樓
    住處，因未獲會晤本人，亦無受領文書之同居人或受僱人，
    經郵務機關寄存送達於其住處所在之新北市政府警察局新莊
    分局中平派出所，並作送達通知書2份，1份黏貼於應受送達
    人住所門首，另1份置於該送達處所信箱或其他適當位置，
    以為送達；另於109年12月28日送達至被告位在桃園市○○區○
    ○○路0號00樓之0居所，由其受僱人即○○○○城社區管理中心保
    全耿櫻軒代收等情，有本院送達證書2份在卷可參（見本院
    卷第39、41頁），其經合法傳喚，無正當之理由不到庭，爰
    不待其陳述，逕行判決。　　　　
據上論斷，應依刑事訴訟法第369條第1項前段、第364條、第299
條第1項前段、第371條，判決如主文。　　　
本案經檢察官林婉儀追加起訴，檢察官楊淑芬到庭執行職務。
中　　華　　民　　國　　110 　年　　2 　　月　　24　　日
                  刑事第二十三庭審判長法  官  許永煌
                                      法  官  黃美文
                                      法  官  雷淑雯
以上正本證明與原本無異。
如不服本判決應於收受送達後20日內向本院提出上訴書狀，並應
敘述具體理由；其未敘述上訴理由者，應於上訴期間屆滿後20日
內向本院補提理由書（均須按他造當事人之人數附繕本）「切勿
逕送上級法院」。告訴人或被害人如對於本判決不服者，應具備
理由請求檢察官上訴，其上訴期間之計算係以檢察官收受判決正
本之日期為準。 
                                      書記官  林立柏
中　　華　　民　　國　　110 　年　　2 　　月　　24　　日
附錄：本案論罪科刑法條全文
中華民國刑法第339條之4
犯第339條詐欺罪而有下列情形之一者，處1年以上7年以下有期
徒刑，得併科1百萬元以下罰金：
一、冒用政府機關或公務員名義犯之。
二、三人以上共同犯之。
三、以廣播電視、電子通訊、網際網路或其他媒體等傳播工具，
    對公眾散布而犯之。
前項之未遂犯罰之。

洗錢防制法第14條
有第二條各款所列洗錢行為者，處7年以下有期徒刑，併科新臺
幣5百萬元以下罰金。
前項之未遂犯罰之。
前二項情形，不得科以超過其特定犯罪所定最重本刑之刑。

組織犯罪防制條例第3條
發起、主持、操縱或指揮犯罪組織者，處3年以上10年以下有期
徒刑，得併科新臺幣1億元以下罰金；參與者，處6月以上5年以
下有期徒刑，得併科新臺幣1千萬元以下罰金。但參與情節輕微
者，得減輕或免除其刑。
具公務員或經選舉產生之公職人員之身分，犯前項之罪者，加重
其刑至二分之一。
犯第1項之罪者，應於刑之執行前，令入勞動場所，強制工作，
其期間為3年。
前項之強制工作，準用刑法第90條第2項但書、第3項及第98條第
2項、第3項規定。
以言語、舉動、文字或其他方法，明示或暗示其為犯罪組織之成
員，或與犯罪組織或其成員有關聯，而要求他人為下列行為之一
者，處3年以下有期徒刑，得併科新臺幣3百萬元以下罰金：
一、出售財產、商業組織之出資或股份或放棄經營權。
二、配合辦理都市更新重建之處理程序。
三、購買商品或支付勞務報酬。
四、履行債務或接受債務協商之內容。
前項犯罪組織，不以現存者為必要。
以第5項之行為，使人行無義務之事或妨害其行使權利者，亦同
。
第5項、第7項之未遂犯罰之。